臺灣臺北地方法院刑事判決　　　　　　　　　　　　　九十一年度訴字第四九三號
　　公　訴　人　臺灣臺北地方法院檢察署檢察官
　　被　　　告　乙○○
　　選任辯護人　林秀蓉律師
右列被告因偽造有價證券案件，經檢察官提起公訴（九十一年度調偵字第七三號），
本院判決如左：
    主  文
乙○○無罪。
    理  由
一、公訴意旨略以：被告乙○○於民國八十七年八月二十六日，在台北市○○路香車
    理容院，為向丙○○借款新台幣（下同）十一萬元，竟以鄭玉美名義，偽造鄭玉
    美為發票人、金額十一萬元之本票一紙，持向丙○○行使並借得十一萬元，因認
    被告涉犯刑法第二百零一條第一項之偽造有價證券罪嫌。
二、按犯罪事實應依證據認定之，無證據不得推定其犯罪事實；另不能證明被告犯罪
    者，應諭知無罪之判決，刑事訴訟法第一百五十四條、第三百零一條第一項分別
    定有明文。又告訴人之告訴，係以使被告受刑事訴追為目的，是其陳述是否與事
    實相符，仍應調查其他證據以資審認；而認定不利於被告之事實，須依積極證據
    ，苟積極證據不足為不利於被告事實之認定時，即應為有利於被告之認定，更不
    必有何有利之證據。另認定犯罪事實所憑證據，雖不以直接證據為限，間接證據
    亦包括在內；然而無論直接或間接證據，其為訴訟上之證明，須於通常一般之人
    均不致有所懷疑，而得確信其為真實之程度者，始得據為有罪之認定，倘其證明
    尚未達到此一程度，而有合理性懷疑之存在時，即無從為有罪之認定（最高法院
    五十二年台上字第一三００號、三十年上字第八一六號、七十六年台上字第四九
    八六號判例均足資參照）。再刑法第二百零一條第一項偽造有價證券罪，以意圖
    供行使之用，而偽造、變造公債票、公司股票或其他有價證券者為構成要件，所
    謂意圖供行使之用，係指意圖以偽造、變造之有價證券充作真實之有價證券使用
    （卷附最高法院八十二年台上字第一五九八號判決參照），若行為人非欲將偽造
    、變造之有價證券充作真實之有價證券使用，即非意圖供行使之用，自難以刑法
    偽造有價證券罪處罰，因本罪規範之目的在於保障社會秩序及交易安全，行為人
    既無欲使用該偽造、變造有價證券，對社會秩序及交易安全並未妨害，自無處罰
    之必要。
三、公訴意旨認被告乙○○涉犯偽造有價證券罪嫌，無非以：告訴人丙○○之指訴為
    論據。訊據被告固承認以鄭玉美名義簽發該本票，然否認有何偽造有價證券犯行
    ，辯稱：當日並未向告訴人借款十一萬元，是告訴人知其仍在假釋中，於八十七
    年七月間強逼其以他人名義簽發本票作為擔保，以資要脅被告還錢，其不得以才
    以鄭玉美名義簽發本票，並未偽造本票等語。經查：
（一）告訴人於告訴狀先稱：被告係八十七年四月份向她借貸共二十八萬元，並簽發
      三張本票，言明八十七年六、七月還款云云（見八十九年度偵字第一一五四二
      號偵查卷第九頁）。於警訊時陳稱：第一張面額三萬元本票是被告於八十七年
      六月二十七日以其子註冊缺錢，向她借款三萬元而簽發；第二張面額十一萬元
      本票是八十七年八月二十六日被告以其子欲買電腦向她借十一萬元而簽發；第
      三張面額十四萬元本票是第二次借款約半個月後，被告以其香港朋友之婆婆過
      世，沒錢埋葬向她借十四萬元而簽發，均在香車理容院借的，且她認得被告之
      筆跡；先前被告曾因缺錢買菜、兒女沒飯吃等理由，多次向她二千、三千不等
      借錢，但有還錢，被告合計積欠二十八萬元云云（見八十九年度偵字第一一五
      四二號偵查卷第三頁反面至第五頁）。於檢察官偵查時陳稱：被告向她借大約
      四十萬元，第一次是八十七年六月二十七日騙她說小孩要買電腦要借錢；第二
      次是八十七年八月二十六日向她借十萬元，又改稱十一萬元，說朋友要去香港
      補貨；第三次是說朋友的婆婆過世要火化，沒有錢向她借十四萬元，她沒有看
      被告簽本票，被告簽完後拿給她，她也沒看本票云云（見八十九年度偵字第一
      一五四二號偵查卷第六六、六七頁）。姑不論告訴人經本院多次以證人身分傳
      喚、拘提均未到庭作證，無從以具結擔保其指訴之真實性，也無法經由交互詰
      問方式判斷證詞之可信度；況由告訴人於警訊及檢察官偵查時之上開陳述，對
      於被告究係何時簽發本票借款、借款之原因、金額，前後所為之陳述均有所差
      異、矛盾，且依告訴人所述，被告一次所借金額十一萬元或十四萬元亦非小筆
      數目，告訴人亦從未提出任何資金往來資料證明確曾借款予被告，復未提出本
      票正本以供核對，告訴人之指訴能否採信，已有可疑？
（二）測謊鑑定，係依一般人在說謊時，會產生遲疑、緊張、恐懼、不安等心理波動
      現象，乃利用測謊儀器將受測者之上開情緒波動反應情形加以紀錄，用以判別
      受測者供述之真實性，倘受測者愈想壓抑其謊言所產生之情緒，則在測謊儀器
      上愈會產生明顯之情緒波動反應，反之，則無此不實之波動反應。從而測謊鑑
      定結果，如就否認犯罪有不實之情緒波動反應時，僅得供審判上之參酌，而不
      得採為有罪判決之唯一憑據（卷附最高法院九十一年度台上字第三五九號、九
      十年度台上字第二一四五號裁判要旨參照）。本件告訴人經台灣台北地方法院
      檢察署囑託法務部調查局施以測謊鑑定，認告訴人所稱：沒有帶人強迫被告開
      立該十一萬元本票，沒有逼迫被告在該本票上以鄭玉美名義押署等內容，經測
      試結果無情緒波動反應，研判並未說謊等情，雖有法務部調查局九十年三月二
      十九日（九十）陸（三）字第九００一三五四０號鑑定通知書在卷可憑，然揆
      諸上開最高法院裁判要旨，因測謊鑑定終究涉及測謊儀器操作及判讀之人為因
      素，其結果僅得供作審判上之參酌，亦即測謊結果雖有證據能力，惟證據證明
      力，仍須有其他證據相互佐證，始可作為認定犯罪事實之根據。本件告訴人於
      另案本院八十八年易字第一三五九號，即本件被告告訴告訴人以欠錢未還為藉
      口，毆打並恐嚇被告涉嫌傷害等案件，經本院於八十八年六月三十日判處告訴
      人有期徒刑四月確定之事實，業據本院調閱該案全部卷宗查明屬實，並有判決
      書附卷可稽；而告訴人於該案警訊時先稱：被告欠她會錢二十萬元及欠她十四
      萬元，另替被告還錢二萬元，借被告九千元買麵攤，在八十七年十一月初，被
      告心甘情願簽二十八萬元本票給她云云（見該案偵查卷第十五頁反面至第十六
      頁）。於該案檢察官偵查時復稱：有借給被告十八萬元云云（見該案偵查卷第
      七三頁）。於該案本院審理時則稱：沒有要被告簽本票，是被告自己要簽給她
      的，也沒有打被告云云（見該案本院卷第五八頁反面）。前後所為之陳述亦有
      差異，且與在本件所述相互矛盾。又若依告訴人在本件及該案件所為之陳述，
      被告向她借錢顯不困難，只要有理由即可，告訴人並未要求被告簽發本票或提
      供其他擔保，係被告自己要簽，也未曾拒絕被告之借款，倘係如此，被告何需
      大費周章以鄭玉美名義簽發本票向告訴人借款，蓋告訴人根本未要求被告提供
      他人名義擔保之本票始願借款，也未拒絕被告借款，且若借款十一萬元須有他
      人名義擔保之本票，何以借更高額之十四萬元僅需被告一人簽發本票即可，反
      無庸他人擔保，此均與常情不符，則能否以告訴人於實施測謊鑑定時，無明顯
      之情緒波動反應，遂認告訴人有瑕疵之指訴為真，亦有可疑？且未免誤解測謊
      鑑定僅立於供審判上參考之地位。
（三）被告於上開本院八十八年易字第一三五九號案件檢察官偵查時及本院審理時均
      明確陳稱：有遭告訴人毆打，且要其寫別人名字及自己名字的本票，交給告訴
      人等語，並提出告訴人不否認真正之八十七年十一月十三日之現場錄音帶及錄
      音譯文（見該案偵查卷第七七頁、第八八頁至第九一頁、本院卷第五八頁、第
      五九頁）。核與被告在本件所辯內容相同，亦與證人甲○○證述情節相符（見
      本院九十一年八月二十一日訊問筆錄），而由該錄音譯文足徵告訴人確以毆打
      、恐嚇之方法向被告暴力討債；且當時告訴人尚未向被告提起本件告訴，被告
      亦無由預測告訴人會向其提出偽造有價證券告訴，而事先在該案中即明確陳稱
      告訴人曾要其寫別人名字之本票；又被告於八十一年因違反麻醉藥品管理條例
      案件，經台灣高等法院判處有期徒刑六年確定，於八十三年三月十八日入監執
      行，於八十四年十一月十六日因縮短刑期假釋出監，縮刑期滿日期為八十八年
      八月十六日之事實，有台灣高等法院被告全國前案紀錄表、台灣高等法院檢察
      署刑案紀錄簡覆表在卷足憑，被告於八十七年間確仍在假釋期間，以告訴人另
      案即因討債毆打、恐嚇被告致遭判刑之情節以觀，要求被告以他人名義簽發本
      票，實係要脅被告趕快還錢之佳法，且告訴人自承被告另有簽發面額二十八萬
      元本票及其他多張本票，則以其中一張本票要求被告以他人名義簽發亦根本不
      影響債權，也無不能求償之問題，與告訴人上開相互矛盾且有瑕疵之陳述相較
      ，被告之辯解反較可採信，是被告既係在告訴人要求且明知之情況下，方以鄭
      玉美名義簽發本票，並無行使該本票之意圖，即非欲將該本票充作真實之本票
      使用，將該本票如同一般有價證券予以流通，亦非將該本票供作擔保或用以借
      款，自與刑法第二百零一條第一項偽造有價證券罪之構成要件不合。
四、綜上所述，告訴人之指訴及上開法務部調查局測謊鑑定通知書，能否證明被告於
    八十七年八月二十六日為向告訴人借款十一萬元，而以鄭玉美名義偽簽本票，仍
    非無疑？則本院在有合理性懷疑之情況下，即難遽為不利被告之認定。此外復查
    無其他積極證據足資證明被告有何公訴人所指犯行，不能證明被告犯罪，揆諸上
    開說明，自應為被告無罪之諭知。
據上論斷，應依刑事訴訟法第三百零一條第一項，判決如主文。
本案經檢察官林秀濤到庭執行職務
中      華      民      國      九十一    年    十      月    一      日
                臺灣臺北地方法院刑事第五庭
                                        法  官  陳容正
右正本證明與原本無異
如不服本判決，應於判決送達後十日內，向本院提出上訴狀。
                                        書記官  彭雅慧
中      華      民      國      九十一    年    十      月     四      日
